【裁判字號】    98,台上,6236
【裁判日期】    981029
【裁判案由】    偽造有價證券
【裁判全文】
最高法院刑事判決            九十八年度台上字第六二三六號
上  訴  人  甲○○
選任辯護人  鄭志政律師
上  訴  人  乙○○
上列上訴人等因偽造有價證券案件，不服台灣高等法院中華民國
九十六年七月二十四日第二審判決（九十六年度上訴字第一四二
號，起訴案號：台灣板橋地方法院檢察署九十四年度偵字第五一
九六號，九十四年度偵緝字第二二一一號），提起上訴，本院判
決如下：
    主  文
上訴駁回。
    理  由
一、偽造有價證券及偽造文書部分：
按刑事訴訟法第三百七十七條規定，上訴於第三審法院，非以判
決違背法令為理由，不得為之。是提起第三審上訴，應以原判決
違背法令為理由，係屬法定要件。如果上訴理由書狀並未依據卷
內訴訟資料，具體指摘原判決不適用何種法則或如何適用不當，
或所指摘原判決違法情事，顯與法律規定得為第三審上訴理由之
違法情形，不相適合時，均應認其上訴為違背法律上之程式，予
以駁回。本件上訴人甲○○上訴意旨略稱：（一）、本件告訴人
陳韻淳、丙○○所告之人僅乙○○，乙○○為脫卸其罪責，再加
上其精神異常，竟誣指甲○○參與其事，致甲○○被起訴，惟乙
○○在原審已翻供，否認甲○○參與犯罪，原判決竟未審酌及此
，認甲○○與乙○○共犯本件之罪，有應於審判期日調查之證據
而未予調查之違背法令。（二）、甲○○平日擔任民防隊員，品
行端正且無前科，不可能犯罪。再從其所提出之民國九十六年五
月十七日，與乙○○對話錄音譯文內容以觀，整件事是丁明彥與
陳韻淳所為，甲○○是遭丁明彥陷害。乙○○願講出這麼多實情
，而不怕被依誣告罪判刑，足證甲○○確係被冤枉。在原審甲○
○曾聲請播放該錄音帶，證明錄音譯文與錄音帶對話內容完全相
符，並傳喚丁明彥到庭對質以明真相。惟原審竟未予播放亦未傳
喚丁明彥調查，有調查未盡之違背法令。（三）、依九十四年十
一月十四日上午的訊問筆錄所載，檢察官問：「支票是何人所開
？」甲○○答：「我不知道有支票」等語，可見甲○○並未自白
有偽造有價證券及偽造文書之情事。且亦無任何銀行存款帳簿類
之書證可證明典當車子所得新台幣（下同）十九萬元資金流向甲
○○，或任何補強證據證明甲○○有犯罪，在無證據證明甲○○
有犯本件之罪情形下，原判決竟為甲○○有罪之判決，顯屬違背
證據法則。（四）、證人陳韻淳為本件銀行貸款之承辦人員，為
推卸其責，所為證詞存有諸多矛盾及瑕疵，更與證人陳克瑋所言
不符，不能作為證據。其在偵查中證稱：九十三年四月二十三日
當天在場之「丙○○」有簽動產擔保契約書、本票及授權書云云
，亦屬不實。查甲○○在原審及第一審偵、審中，已一再陳述「
小蓁」從未在車輛動產貸款契約書之連帶保證人欄、授權書之立
授權書人欄、復華銀行汽車貸款申請書連帶保證人欄、本票發票
人欄等這麼多處簽過「丙○○」之名，並聲請鑑定各簽名之筆跡
，以證明陳韻淳所言不實。又陳韻淳於辦理對保時確實曾說：「
既然有授權，誰簽都沒關係」，此事只要向當時在場之乙○○訊
問，即可得證。陳韻淳既叫「小蓁」代簽「丙○○」名字，此行
為已涉及刑責，為卸免自身刑責，其證言當然不會據實陳述。乃
原審對此未詳予調查審酌，既未依聲請鑑定筆跡，亦未待乙○○
到庭陳述，即行辯論終結，並採信陳韻淳片面不實之證言為論罪
之依據，其判決有違證據法則等語。上訴人乙○○上訴意旨略稱
：（一）、乙○○因有精神方面之疾病 (輕度智能不足、精神耗
弱），案發當時受丁明彥、汽車業務員陳克瑋及復華銀行車貸專
員陳韻淳誘導犯下錯誤，在第一審偵、審中已認錯，請求能再予
以減輕其刑。（二）、乙○○在第一審審理中因聽從家人的話，
誤指甲○○為共犯而隱瞞了事實真相，進而拖累甲○○，請求將
原判決撤銷發回更審。（三）、原審及第一審審理時，法院並無
給乙○○足夠陳述之空間，使其感受到壓力，無法思考回答訊問
，語無倫次，因而造成判決不公等語。
惟查原判決認定上訴人等，有原判決事實欄所記載之偽造有價證
券及偽造文書犯行，係依憑乙○○於警詢及第一審偵、審中之供
述、證人陳韻淳、陳克瑋、丙○○、邱玉琪之證言、卷附其上有
偽造丙○○署押及印文之車輛動產抵押貸款契約書、授權書、復
華銀行汽車貸款申請書、票面金額為四十五萬元、票載發票日為
九十三年四月二十日之本票等影本各一紙、丙○○身分證影本二
張等資料，並參酌甲○○相關供述，予以綜合判斷，因而維持第
一審依牽連犯論處上訴人等意圖供行使之用，而偽造有價證券罪
刑之判決，駁回上訴人等在第二審之上訴，已詳予說明其所憑之
證據及認定之理由。而以甲○○雖否認有偽造私文書及偽造有價
證券之犯行，辯稱：伊有介紹乙○○買車所以陪其過去簽約，當
時丙○○未去，伊不知道乙○○買車未經過其母親同意，伊有問
銀行行員陳韻淳為何丙○○不用來對保，行員說找一個女的幫其
簽就好，是行員教唆伊女友「小蓁」簽丙○○之姓名，「小蓁」
只簽一個姓名，陳韻淳之證言不實，其所提出之汽車動產抵押貸
款契約書上「丙○○」之簽名與本票、授權書之簽名不一樣，請
求鑑驗筆跡等語。乙○○則坦承犯行，僅辯稱：係被甲○○與丁
明彥二人所騙，伊因智能上有問題，才會被騙等語。然原判決綜
合乙○○於偵查中供稱：伊跟甲○○住，當時甲○○買了一部太
子休旅車，發現貸款的手續很簡單，就計畫伊以其母親的名義去
買車，再將車子典當，計畫好之後，伊有打電話問其母親要不要
買車，伊母親說不要，伊就告訴甲○○還是不要做好了，但甲○
○仍決定要做，甲○○就和丁明彥拿伊母親的身分證影本做假身
分證，買車的資料都是偽造的，買車時是伊及甲○○、丁明彥一
起去的，伊有簽名，因為車商要求伊母親丙○○本人簽名，甲○
○、丁明彥就和業務談，談好之後就由甲○○的女朋友「小蓁」
偽造伊母親丙○○的簽名。於第一審證稱：丙○○之名字是「小
蓁」簽的等情。第一審法院審理時，陳克瑋證稱：甲○○因之前
有跟伊買過車子，所以認識。甲○○介紹乙○○買車，說也要買
跟其所買的一樣及辦貸款，甲○○帶乙○○來，就直接簽約對保
，整個接洽過程，大部分是甲○○跟伊接洽比較多。伊記得對保
時上訴人二人都有在場。陳韻淳證稱：辦理本件貸款當天，在場
之人有乙○○、貌似乙○○母親之人、陳克瑋、好像也有甲○○
，當場填寫對保文件資料，簽名是由車主跟保證人簽。本件辦理
貸款之契約書、發票人等簽名欄，丙○○之簽名是同一個自稱是
「丙○○」之人所簽，當時看到的保證人年紀、長相，依當時彼
等所持之身分證實際年齡來看，身分證之相片年份是比較早以前
的，因為現場的「丙○○」說她是本人，所以伊也認為是本人。
伊並沒有講過什麼可以代簽的話，對保一定要本人簽名，公司有
規定，對保之「丙○○」好像不是到庭之丙○○。甲○○亦供承
丙○○並未在對保現場各等語。以及卷內其他資料，說明本件自
始即係由甲○○策劃以貸款方式購車典當，聯繫接洽購車之事宜
，亦由甲○○與車商為之，僅於辦理貸款時由甲○○開車載送乙
○○並攜其女友「小蓁」同往，對保時並由其女友「小蓁」佯稱
為丙○○本人，在上開對保文件及本票上偽造「丙○○」之署押
，甲○○顯然有參與偽造有價證券及偽造文書之犯行。又卷附之
車輛動產抵押貸款契約書之「連帶保證人」欄、授權書之「立授
權書人」欄、復華銀行汽車貸款申請書「連帶保證人」欄、本票
發票人欄之「丙○○」之簽名筆跡，其風格、筆勢、筆序、收筆
方式等「慣性」特徵、「個人」特徵均相符，顯係同一人所書寫
之筆跡無訛。甲○○於原審亦供陳：伊真的不知道「小蓁」簽那
麼多，不知道其簽了多少個名等語。所辯「小蓁」僅簽一個「丙
○○」之名字，核與事實不符，不足採信，其請求鑑定「丙○○
」簽名筆跡，為無益之調查，核無必要。並以卷附財團法人天主
教耕莘醫院九十五年九月三十日耕醫服字第0950090154號函有關
乙○○之精神鑑定報告，雖認其在本案其他被告（甲○○等人）
之解釋與引導下，對本案犯行之違法性之理解判斷、辨識力，以
及依此作最後行為決定之能力，顯然較一般常人減低，總體之精
神狀態已達刑法第十九條之精神耗弱之程度等情。惟該鑑定報告
亦指明其在本案犯行當時，並未受到其幻覺或妄念等精神病症狀
之影響等情，參酌乙○○於本次買車貸款典當所處之地位積極且
主動，證人邱玉琪亦證稱：乙○○持證件典當車子，接洽過程中
口才很好，伊覺得其很精明等情。是該鑑定結果認乙○○所為，
係在其他被告之解釋及引導下云云，難認有據。且乙○○自承行
為時擔任導遊工作是領隊，帶學生團體，一天的薪水一千多元，
倘係屬精神耗弱之人，焉能勝任該項工作。況乙○○於法院審理
時到庭所為陳述亦對答如流，思慮清晰，並無任何智能不足之狀
，因認尚難僅憑該鑑定報告遽認乙○○於行為時有精神耗弱之情
形。就上訴人等所辯各節，認係卸責之詞，不足採信，分別予以
指駁。復依陳韻淳之證言及卷內資料敘明，本件「小蓁」縱與丙
○○年齡差別甚大，惟因上訴人等本即有意欺瞞以獲取銀行核發
車貸，又係屬親屬間充當保證人，銀行本於慣例審查上較為寬鬆
，且身分證之相片年份是較早以前所拍攝，難免失真而與本人有
所出入，是此尚不足資為上訴人等有利之認定。另陳韻淳證稱：
於簽對保契約現場有無丁明彥在場伊不知道等語。而汽車典當時
僅有乙○○一人，亦據邱玉琪證述在卷。甲○○亦供稱：丁明彥
並沒有在簽約現場，典當時亦未前往等情。是除乙○○一人之供
詞外，查無其他事證足認丁明彥有參與本件之犯行，自不能遽憑
此而認丁明彥為共犯。所為論斷，均有卷存資料可資覆按，從形
式上觀察，並無所謂違背法令之情形。按乙○○於第一審以證人
之身分具結作證，行交互詰問時，已明確供述甲○○有參與本件
犯行，並證稱：「當時甲○○叫『小蓁』冒充我媽媽作保人，對
保時銀行行員有問到我說你是不是車主乙○○先生，丙○○小姐
」等語（第一審卷(二)九十五年十一月八日審判筆錄）。甲○○所
提出之錄音帶及其譯文，係第一審判決後其與乙○○私下談話之
錄音，其證據力自不若乙○○在法院具結所為之證言，原審不調
查甲○○所提出之錄音帶及其譯文，而採用乙○○之證言為論罪
之依據，自難謂為違法。法院核對筆跡，本為調查證據之一種，
除特種書據，如古書、畫或書法家摹倣各種字體者之筆跡，須選
任專門知識技能之鑑定人為精密之鑑定外，若通常書據，一經核
對筆跡，即能辨別真偽異同者，法院本於核對之結果，依其心證
而為判斷，雖不選任鑑定人實施鑑定程序，亦不得指為違法。原
判決已說明上述文件上偽造之「丙○○」簽名筆跡，其風格、筆
勢、筆序、收筆方式等「慣性」特徵、「個人」特徵均相符，顯
係同一人所書寫，甲○○請求鑑定「丙○○」簽名筆跡，核無必
要，於法難認有違。又原判決已綜合卷內資料說明，查無證據足
認丁明彥有參與本件之犯行，另乙○○於原審係經合法傳喚，無
正當理由不到庭，故不待其陳述，逕行判決，並非法院未予陳述
之機會。況原審於最後審判期日調查證據完畢前，審判長問「尚
有證據請求調查？」甲○○及上訴人等之原審辯護人均答「無」
，有審判筆錄足憑。上訴意旨指原審未鑑定筆跡、未傳喚丁明彥
調查、未予乙○○陳述之機會，有調查未盡之情形云云，難認係
依據卷內資料執為指摘之適法上訴第三審理由。量刑之輕重，屬
事實審得以職權裁量之事項，非當事人所得據為提起第三審上訴
之適法理由。甲○○請求減輕其刑，亦非適法上訴第三審之理由
。其餘上訴意旨並未依據卷內資料，具體指摘原判決有何違背法
令之情形，徒憑己意，或就原判決已有調查說明之事項，或就原
審取捨證據及判斷證據證明力之職權行使，漫指原判決關於此部
分違法，再為事實上之爭執，難認係適法上訴第三審之理由。此
部分之上訴為違背法律上之程式，應予駁回。
二、詐欺部分：
按刑事訴訟法第三百七十六條所列各罪之案件，經第二審判決者
，不得上訴於第三審法院，為該法條所明定。本件上訴人等牽連
詐欺部分，原判決認係犯刑法第三百三十九條第一項之罪，屬刑
事訴訟法第三百七十六條第四款之案件。依首開說明，既經第二
審判決，自不得上訴於第三審法院。縱認此部分與前述上訴人等
偽造有價證券及偽造私文書部分有牽連關係，為裁判上一罪，但
其偽造有價證券及偽造私文書部分之上訴為不合法，本院應從程
序上予以駁回，而無從為實體上判決，對於輕罪部分之此部分，
亦無從適用審判不可分原則，為實體上審判。上訴人等竟復一併
提起上訴，顯為法所不許，應予駁回。
據上論結，應依刑事訴訟法第三百九十五條前段，判決如主文。
中    華    民    國  九十八  年    十    月  二十九  日
                      最高法院刑事第一庭
                          審判長法官  董  明  霈
                                法官  林  茂  雄
                                法官  張  祺  祥
                                法官  陳  東  誥
                                法官  林  錦  芳
      本件正本證明與原本無異
                                      書  記  官
中    華    民    國  九十八  年   十一   月    三    日
                                                      Ｅ


司法院資訊處製作；財團法人民間司法改革基金會備份。
